臺灣高等法院刑事判決　　　　　　　　　　　　　九十三年度上訴字第一七三一號
　　上　訴　人
　　即　自訴人　甲○○
　　被　　　告　丁○○
　　　　　　　　丙○○
　　　　　　　　乙○○
右上訴人因自訴被告瀆職案件，不服臺灣臺北地方法院九十三年度自字第一○五號，
中華民國九十三年五月十九日第一審判決，提起上訴，本院判決如左：
    主  文
上訴駁回。
    理  由
一、上訴人即自訴人上訴意旨略謂：(一)、「自訴之提起應委任律師行之」之論列，係
    為錯誤；(二)、蓋訴訟結果出於審理庭原則，以便獲得對「待證」事實之直接印象
    ，因而，訴訟程序豈可由「律師」代理之？此乃不合理之要求，係濫用「公權力
    」，為此提起本件上訴等語。
二、按自訴之提起，應委任律師行之，又自訴人未委任代理人，法院應定期間以裁定
    命其委任代理人；逾期仍不委任者，應諭知不受理之判決，並得不經言詞辯論為
    之，刑事訴訟法第三百十九條第二項、第三百二十九條第二項、第三百零七條分
    別定有明文。次按司法資源有限，如何使用，允宜合理分配之；有鑑於自訴人常
    未具備法律之專業知識，每因誤解法律或任意將機關首長及相關官員一併列為被
    告，而提起自訴，不僅增加法院負擔，影響裁判品質，尤足令被告深受不必要之
    訟累，基此，九十二年二月六日修正公布之現行刑事訴訟法第三百十九條，就自
    訴改採強制委任律師為代理人制度，至未委任律師為代理人者，則可利用公訴制
    度，由檢察官代表國家進行刑事訴訟程序，此亦檢察官職責之所在，並無違憲法
    保障人民訴訟權之旨，合先敘明。
三、經查，自訴人甲○○於原審提起自訴時並未依法委任律師為代理人，起訴程式顯
    有未備，經原審於九十三年四月二十八日裁定命其於五日內補正上開欠缺，該裁
    定業於同年五月十一日送達於自訴人本人收受，此有送達證書附卷（原審卷第十
    三頁）足憑，自訴人逾期未補正，原審依刑事訴訟法第三百二十九條第二項、第
    三百四十三條、第三百零七條之規定，不經言詞辯論諭知自訴不受理，揆諸前揭
    說明，經核並無違誤，自訴人據以上訴指摘原判決不當，自難認有理由，應予駁
    回。爰不經言詞辯論為之。
四、又犯罪之被害人得提起自訴，刑事訴訟法第三百十九條第一項前段固定有明文，
    但此所謂被害人，係指犯罪之直接被害人而言。易言之，提起自訴之人，其法益
    係由於犯罪行為直接受其侵害，始克相當，倘非直接被害人，自不得提起自訴。
    本件自訴人雖自訴被告丁○○、丙○○、乙○○，涉犯刑法瀆職罪，惟查刑法第
    一百二十五條所規定之瀆職罪，所保護者係國家法益，縱公務員濫權追訴處罰，
    於個人權益不無影響，但該等犯罪之直接受害者究為國家並非個人，個人不能認
    係犯罪之直接被害人，依法即不得提起自訴。從而，本件自訴人並非犯罪之直接
    被害人，其提起自訴，亦於法無據，併予說明。
據上論斷，應依刑事訴訟法第三百六十八條，第三百七十二條判決如主文。
中　　　華　　　民　　　國　　九十三　　年　　　八　　　月　　　二　　日
                              臺灣高等法院刑事第十二庭
                                  審判長法  官  劉  景  星
                                        法  官  陳  博  志
                                        法  官  黃  金  富
右正本證明與原本無異。
如不服本判決，應於收受送達後十日內向本院提出上訴書狀，其未敘述上訴之理由者
並得於提起上訴後十日內向本院補提理由書（均須按他造當事人之人數附繕本）。
                                        書記官  江  采  廷
中　　　華　　　民　　　國　　九十三　　年　　　八　　　月　　　三　　　日
